【裁判字號】    89,上易,1503
【裁判日期】    890229
【裁判案由】    違反著作權法
【裁判全文】
臺灣高等法院刑事判決                          八十九年度上易字第一五○三號
    上  訴  人
    即  自訴人  摩那園唱片有限公司
    代  表  人  戊○○
    自訴代理人  甲○○
    被      告  丁○○○○股份有限公司
    兼  右一人
    代  表  人  丙○○
    被      告  乙○○
    共      同
    選任辯護人  徐則鈺
右上訴人即自訴人因自訴被告等違反著作權法案件，不服臺灣士林地方法院八十八年
度自字第二七二號中華民國八十九年二月二十九日第一審判決，提起上訴，本院判決
如左：
    主      文
上訴駁回。
    理      由
一、本案經本院審理結果，認第一審判決對被告丁○○○○股份有限公司、丙○○、
    乙○○等三人為無罪之諭知，核無不當，應予維持，並引用第一審判決書記載之
    證據及理由（原判決第四頁第七行所示之「其他視聽結合商品」應更正為「及視
    聽結合商品等等」）。
二、上訴人即自訴人摩那園唱片有限公司（下稱自訴人）上訴意旨略以：按解釋意思
    表示應探求當事人之真意，所探求者應為簽訂契約當時之真意，另按ＶＣＤ與Ｃ
    ＤＶ乃不同之商品，簽約當時並未有ＶＣＤ產品問世，鄉城公司唱片錄音帶有限
    公司（下稱鄉城公司）自不可能就不存在之媒介物為授權，原審以鄉城公司向將
    來授與重製系爭詞曲之權利予被告製作ＶＣＤ之心證，顯有誤認，況立約當時，
    鄉城公司之訂約代表即證人吳定春並業已到庭證稱其並未授權被告重製系爭詞曲
    於ＶＣＤ產品；鄉城公司既與被告丁○○○○股份有限公司（下稱被告惠聚公司
    ）約明重製產品之範圍，此係使被告惠聚公司重製範圍受限於立約當時之視聽產
    品，被告惠聚公司如欲另重製系爭詞曲於將來研發之視聽產品，應另向著作權人
    如自訴人重新簽訂授權合約，否則將使目前權利人受有不測及無限之損害；而被
    告等所稱其所付之費用較一般為高亦非事實云云。
三、惟查：
（一）本案系爭之詞曲著作財產權係由鄉城公司於八十年五月二日及同年十一月二十
      九日授權予被告惠聚公司，此有著作權同意使用合約書、合約修改同意書附卷
      可稽（見原審卷第三十八頁至四十一頁），而自訴人係於八十五年九月三十日
      始自鄉城公司受讓系爭詞曲之著作財產權，此亦有內政部著作權登記簿謄本附
      卷可按（見原審卷第八至十一頁），是本案系爭之詞曲著作財產權之授權範圍
      如何，自以探求系爭著作權同意使用合約書之當事人，即惠聚公司及鄉城公司
      訂約當時之真意為準；而本案自訴人係於被告惠聚公司經鄉城公司授權之後始
      受讓系爭詞曲之著作財產權，是自訴人關於前述著作權同意使用合約書、合約
      修改同意書之授權範圍之見解若何，即非本院審酌之標的，合先敘明。
（二）本案系爭之著作權同意使用合約書第一條記載：「乙方（即鄉城公司）須提供
      確實得合法使用之著作權（含文字、音樂、編曲、錄音、原唱聲）計（壹拾捌
      ）首歌曲，同意甲方（即惠聚公司）使用該著作權，並授權甲方製作發行碟影
      片、錄影帶、ＣＯＭＰＡＣＴ  ＤＩＳＣ  ＶＩＤＥＯ（簡稱ＣＤＶ）、ＣＯ
      ＭＰＡＣＴ  ＤＩＳＣ  ＧＲＡＰＨＩＣＳ（簡稱ＣＤＧ）及視聽結合商品等
      等‧‧‧」，而前述著作權同意使用合約書之一方當事人即鄉城公司之負責人
      呂金園於原審八十九年一月十七日訊問時到庭證稱：「（合約第一條有註明只
      限於ＣＤＶ、ＣＤＧ，是否另外有授權到ＶＣＤ、ＬＤ等產品上？）有，ＣＤ
      Ｇ與ＶＣＤ音樂是一樣的，只是ＣＤＧ是靜態的畫面，ＶＣＤ是動態的畫面，
      我認為ＣＤＧ與ＶＣＤ的系統是一樣的，（當時簽約有無限制歌曲的使用範圍
      ？）有，當時只限於錄影帶、ＣＤＶ、ＣＤＧ，像ＶＣＤ是與ＣＤＧ一樣，如
      果是ＤＶＤ就不可以使用。」等語（見原審卷第一○七頁反面）；即前述著作
      權同意使用合約書之合約審核人林世華律師於原審八十八年十一月二十九日訊
      問時亦到庭證稱：「‧‧‧八十一年六月十日修正前的著作權法第二十條，在
      當時關於視聽著作只有著作權法第二十條有規定，當時也沒有辦法預見視聽的
      媒介物發展的狀況，以前著作權法第三條關於音樂、攝影、錄影只能解釋為附
      著在媒介物上不能特定，只能用影音結合商品來陳述，當時他們花了不少錢，
      所以把視聽結合商品放在合約書內，合約書第三條應該有涵蓋到其他的視聽商
      品。」等語（見原審卷第七十九頁正、反面），而被告惠聚公司亦認本件之授
      權範圍亦及於ＶＣＤ；足證前述系爭之著作權同意使用合約書於簽約當時，雙
      方當事人，即鄉城公司與被告惠聚公司，確有授權被告惠聚公司將系爭詞曲使
      用於ＶＣＤ產品一節，並無爭議。雖訂約當時鄉城公司之訂約代表吳定春於原
      審八十八年十一月十八日訊問時證稱：「（能否說明契約之第一、三條之真意
      ？）我們公司當時沒有生產ＣＤＶ、ＣＤＧ的產品，我們也不了解ＣＤＶ、Ｃ
      ＤＧ的產品以後生產的ＶＣＤ不能重製，合約內的歌曲，只要不在合約內就是
      違法，如果有新的科技產品，必須經由我們公司的授權才能重製。」云云（見
      原審卷第五十三頁），惟證人吳定春係鄉城公司之受僱人，其僅係依鄉城公司
      之授權代表簽約，其關於該契約之內容若何、是否訂約並無權置喙，是就該合
      約書內容之解釋，自以就該合約負全責之鄉城公司負責人呂金園之供述為據，
      是證人吳定春之證述，尚不足以資為被告等不利之證明。
（三）前述合約書雖未明確記載授權被告惠聚公司將系爭詞曲使用於ＶＣＤ，惟訂約
      當時並無ＶＣＤ之商品，即自訴代理人於本院受命法官八十九年五月十日調查
      時亦自承「定約時除契約上之外，沒有其他產品」等語，果訂約當時之授權範
      圍僅限於碟影片、錄影帶、ＣＤＶ、ＣＤＧ等商品，則何庸於前述商品之文字
      外另有「及視聽結合商品等等」之記載？而被告等迭稱其自始所重製生產之產
      品即ＶＣＤ一種，而自訴人自提出本件自訴案件之始迄本院審理時，就被告惠
      聚公司除製產ＶＣＤ外，亦有製產ＣＤＶ之產品一節舉證以供調查，況被告惠
      聚公司於重製之後均將產品送一份予鄉城公司一節，亦經證人呂金園於原審訊
      問時證述屬實（見原審卷第一○八頁反面）；足見前述著作權同意使用合約書
      訂約當時之授權範圍業已及於未來可能發展之商品，惟因雙方就未來所可能發
      展之具體視聽科技產品無法預見，自無法於合約書內就授權使用之產品一一列
      舉，乃於該合約書概括記載「及視聽結合商品等等」要無疑義；而前述契約之
      一方當事人即鄉城公司就被告惠聚公司重製ＶＣＤ認係於授權範圍之內，而同
      意之，是前述著作權同意使用合約書之授權範圍自包括ＶＣＤ，至堪認定。
（四）上訴人雖提出鄉城公司與其他人所簽訂之授權合約書多份，欲供為被告惠聚公
      司並未支付較高之版權費之證明。惟著作權版權費之多寡常繫於訂約當時有關
      授權範圍（時間、地域、利用方法、著作物之數量等）、著作物之暢銷程度、
      當事人之議價能力等主、客觀等因素，查本件系爭之著作權同意使用合約書係
      訂於八十年間，此與自訴人所舉提之多份授權合約書之訂約時間即有差異，且
      其間歷經著作權法八十一年六月十日、八十一年七月六日、八十二年四月二十
      四日三次修正，且因當時國內著作權保護之意識日益高張，著作權之使用費用
      與日俱增，是被告惠聚公司依系爭之著作權同意使用合約書付予鄉城公司版權
      費，自不宜與鄉城公司日後與其他人所訂之合約所載之版權費相提併論；況被
      告惠聚公司所支付之版權費，於訂約當時係高於一般之版權費，業經鄉城公司
      負責人呂金園於原審訊問時證述明確，其稱：「（惠聚公司與鄉城公司所簽的
      版權費用在八十年是否比一般的版權費還高？）有，在八十年當時一首一般是
      二萬元，惠聚公司的有貴了一些」等語（見原審卷第一○七頁正、反面），是
      被告惠聚公司依系爭之著作權同意使用合約書付予鄉城公司版權費於訂約當時
      係高於一般之版權費，亦可認定；益證被告惠聚公司所被授權之範圍及於未來
      可能發展之視聽結合商品（包括ＶＣＤ產品），亦無疑義。
（五）末按過失行為之處罰，以有特別規定者，為限，刑法第十二條第二項定有明文
      ；而著作權法第九十一條之罪，係以故意為要件，並不及於過失犯，此觀諸該
      條之規定自明。修正後之著作權法第三十七條固規定約定不明之部分，推定為
      未授權等語，惟本件被告惠聚公司與鄉城公司間所訂之著作權同意使用合約書
      係訂定於八十年間，斯時著作權法並無前述之規定，是修正後之著作權法第三
      十七條於本件系爭之著作權同意使用合約書之解釋並無適用；縱認上開著作權
      同意使用合約書，依修正後之著作權法第三十七條之規定，推定為未授權系爭
      詞曲使用於ＶＣＤ產品，惟被告惠聚公司既於重製之前即與當時之著作權人之
      鄉城公司訂立著作權同意使用合約書，亦足證被告惠聚公司並無違反著作權法
      之不法故意，自不得遽為被告惠聚公司有侵害著作權故意之推定，而繩以侵害
      著作權之罪責。
（六）被告惠聚公司既經付較高之費用而被授權重製系爭之詞曲著作於ＶＣＤ產品，
      被告惠聚公司亦無侵害著作權之故意，是分任被告惠聚公司之負責人、總經理
      之被告丙○○、乙○○自亦無何刑事責任可言。
四、綜上所述，自訴人前述上訴意旨所陳各節，於法均無可採，其執此上訴意旨，指
    摘原判決不當，求予撤銷改判，為無理由，應予駁回。
據上論斷，應依刑事訴訟法第三百七十三條、第三百六十八條，判決如主文。
中    華    民    國    八十九    年      六        月        十三      日
                            臺灣高等法院刑事第二庭
                                審判長法  官  戴  章  甫
                                      法  官  黃  金  富
                                      法  官  林  銓  正
右正本證明與原本無異。
不得上訴。
                                      書記官  吳  美  貞
中    華    民    國    八十九    年      六        月        十五      日


司法院資訊處製作；財團法人民間司法改革基金會備份。
